【裁判字號】    98,消債更,396
【裁判日期】    981110
【裁判案由】    更生事件
【裁判全文】
臺灣臺南地方法院民事裁定           98年度消債更字第396號
聲  請  人
即  債務人  甲○○
上列當事人聲請消費者債務清理事件更生，本院裁定如下：
    主    文
更生及保全處分之聲請均駁回。
聲請程序費用由聲請人負擔。
    理    由
一、聲請意旨略以：聲請人即債務人甲○○有1 筆新臺幣（下同
    ）6 萬元之台灣微型影像股份有限公司投資，債務總額則為
    865,000 元，前曾依中華民國銀行公會會員辦理消費金融案
    件無擔保債務協商機制，請求與債權人台北富邦商業銀行股
    分有限公司（下稱富邦銀行）協商債務清償方案，惟因協商
    當時富邦銀行告知聲請人每月應償5 千元，但因聲請人任職
    三商美邦人壽保險股份有限公司（下稱美邦人壽）及旭企
    業有限公司（下稱旭公司），每月平均收入約22,485元，
    扣除協商金額後，每月僅餘17,485元，聲請人每月須支付生
    活費約15,113元（包含伙食費6,500 元、電費99元、水費24
    元、交通費8 百元、電話費590 元、醫療費1 百元、日用雜
    貨1 千元、扶養費3 千元、房租3 千元），尚可維持生活必
    要開銷，但債權人台新商業銀行股份有限公司（下稱台新銀
    行）及萬泰商業銀行股份有限公司（下稱萬泰銀行）已將對
    聲請人約36萬元之債權讓與資產管理公司，資產管理公司又
    要求聲請人1 次清償，聲請人考量如此無法徹底解決債務問
    題，故未同意協商方案，致協商不成立，爰依消費者債務清
    理條例提出更生之聲請等語。
二、按債務人不能清償債務或有不能清償之虞者，得依本條例所
    定更生或清算程序，清理其債務。又聲請更生或清算不合程
    式或不備其他要件者，法院應以裁定駁回之，但其情形可以
    補正者，法院應定期間先命補正。消費者債務清理條例第3
    條、第8 條定有明文。次按債務人對於金融機構因消費借貸
    、自用住宅借款、信用卡或現金卡契約而負債務，在聲請更
    生或清算前，應提出債權人清冊，以書面向最大債權金融機
    構請求協商債務清償方案並表明共同協商之意旨。消費者債
    務清理條例第151 條第1 項亦有明文。考其立法意旨，無非
    係認債務人對於金融機構因前開原因所負債務，其法律關係
    較為單純明確，金融機構並已設有債務協商機制，如能協商
    成立，債務人不需依本條例聲請更生或清算，可疏減法院負
    擔，有效分配司法資源，並使債務人得自主解決其債務，爰
    就此部分採行前置協商主義。而消費者債務清理條例規定之
    更生程序，係以債務人有清理債務之誠意為前提，為避免債
    務人濫用此制度，產生道德危機，併予嚴謹之限制，此由消
    費者債務清理條例之立法總說明中可知。衡諸債之關係，係
    以當事人間之信賴關係為基礎，為社會經濟組織之重要支柱
    ，故當事人於以法律行為追求自己之利益之際，亦應顧及對
    方之利益，並考量債權債務在社會上之作用，本於誠實及信
    用之原則，行使債權及履行債務。是對於已陷入經濟上困境
    之消費者，若任其於惡性循環之債務窘境中生存，將衍生嚴
    重之社會問題，難以維持安定之社會經濟秩序，故為兼顧債
    權人、債務人雙方之利益，對陷於經濟上困境之消費者，乃
    允其於消費者債務清理條例施行後，得選擇以重建型之更生
    程序或清算型之清算程序清理其債務，藉以妥適調整債務人
    與債權人及其他利害關係人間之權利義務關係，保障債權人
    獲得公平受償，並謀求消費者經濟生活之重建復甦機會。惟
    若債務人履行債務並無困難，僅係為圖謀減免債務，而不為
    債務之履行，自有違債權契約為誠信契約之本旨。是若債務
    人實質上欠缺清理債務之誠意，卻抱持「於前置協商程序中
    ，提出顯不合理之協商條件，導致協商不成立，並希冀可藉
    聲請更生獲准而豁免大部分債務」之心態，欲濫用更生程序
    ，顯與立法本意不符，難認債務人係有不能清償債務或有不
    能清償之虞，自不應准其更生之聲請。
三、經查聲請人於聲請狀中自陳其無擔保或無優先權之債務總額
    未逾1,200 萬元，債權人富邦銀行之債權額為505,000 元，
    債權人台新銀行之債權額為16萬元，債權人萬泰銀行之債權
    額為20萬元，有聲請人提出之財團法人金融聯合徵信中心當
    事人查詢個人資料（信用報告）回覆書1 件在卷可稽。又聲
    請人主張萬泰銀行及台新銀行之債權均已讓與資產管理公司
    ，但未說明受讓何公司，經本院通知補正其對萬泰銀行及台
    新銀行之債務如何受讓，聲請人陳報：「：：萬泰銀行債權
    轉讓萬榮行銷顧問有限公司（下稱萬榮公司）：：台東企銀
    債權已轉讓良京實業股份有限公司（下稱良京公司），未有
    任何承辦人員與聲請人連絡，故無法得知聯絡電話：：」等
    語，另萬榮公司曾通知該公司所受讓聲請人之債權額為191,
    993 元等情，亦有聲請人提出之債權人清冊、98年10月6 日
    補正狀及萬榮公司98年6 月1 日通知函各1 件在卷足憑，足
    認聲請人之無擔保或無優先權之債務總額確實未逾1,200 萬
    元。又聲請人所提前置協商不成立通知書中記載協商不成立
    之原因係勾選「協商意願低落。客戶自訂還款計畫，除此方
    案外，餘不接受最大債權金融機構提供之其他還款方案。」
    等語，富邦銀行另函覆本院說明本件協商不成立之原因係：
    「：：【2 】經查相對人（即聲請人）積欠金融機構無擔保
    債務約50萬元（僅陳報人〈即富邦銀行〉信用貸款），並應
    另有2 筆資產公司債務。相對人表示就其所有債務，每月清
    償金額為5,000 元。【3 】相對人平均收入為28,000元，倘
    以內政部主計處公佈之最低生活標準為計算基準，於收支相
    抵後，尚餘16,082元可供清償債務，應屬客觀。倘相對人認
    為內政部公佈之數據就其乃屬苛刻，則依相對人自陳，於收
    支相抵後，亦仍有13,000元可供清償債務。【4 】陳報人於
    考量相對人負有非金融機構債務，先為其規劃120 期（利率
    4%）、期付5,109 元之還款方案。惟相對人聲稱期付金額與
    利率皆偏高，無法接受，其表示金融機構債務至多可負擔3,
    000 元。【5 】陳報人再為其規劃180 期（利率2%）、期付
    3,247 元之還款方案，惟相對人堅持協商方案需為零利率，
    否則不會接受。基此，相對人遲無法與陳報人達成共識，故
    陳報人以相對人「協商意願低落」為由，於98年1 月就此協
    商為不成立。」等語，亦有富邦銀行於98年10月14日提出之
    陳報狀、前置協商案件維護、前置協商不成立通知書、照會
    紀錄表、還款試算表、聲請人財產及收支狀況說明書、收入
    切結書、薪資袋、信用貸款契約書各1 件在卷供參，自足證
    聲請人之前置協商不成立。
四、聲請人雖陳稱其任職美邦人壽及旭公司，每月平均收入約
    22,485元，扣除協商金額後，每月僅餘17,485元，每月須支
    付生活費約15,113元（包含伙食費6,500 元、電費99元、水
    費24元、交通費8 百元、電話費590 元、醫療費1 百元、日
    用雜貨1 千元、扶養費3 千元、房租3 千元），尚可維持生
    活必要開銷，但台新銀行及萬泰銀行已將約36萬元之債權讓
    與資產管理公司，資產管理公司又要求聲請人1 次清償，如
    此聲請人無法徹底解決債務問題，故有聲請更生之必要云云
    。然查：
（一）聲請人係於97年11月間向富邦銀行申請協商，而經本院依
      職權調取聲請人之勞工保險、全民健康保險資料及財產所
      得資料核閱及向美邦人壽及旭公司查詢結果，聲請人於
      97年間任職於美邦人壽及旭公司，於97年度之總所得為
      269,823 元，聲請人另自98年3 月13日起自美邦人壽離職
      ，而於98年1 、2 月間在美邦人壽之所得為1,097 元、1,
      097 元，聲請人另任職旭公司，自98年1 月份至9 月份
      之年終獎金及薪資所得共205,520 元，亦有富邦銀行98年
      10月14日陳報狀、聲請人之勞工保險投保資料、稅務電子
      閘門財產所得調件明細表、美邦人壽98年10月15日（98）
      三法字第00334 號函及其檢送之業務員所得明細報表、旭
      公司98年10月12日陳報狀各1 件附卷足參，堪認聲請人
      於97年至98年9 月間之每月平均收入為22,740元〔（269,
      823 ＋1,097 ＋1,097 ＋205,520 ）÷21＝22,740，元以
      下4 捨5 入〕。
（二）再按債務人與金融機構之債權人協商，應本於債權契約，
      依誠實及信用之原則勉力履行之。是以債務人在履行債務
      期間，須經歷經濟困苦之過程，其生活程度當然必須相當
      限制，除應積極開源努力勤奮工作以增加收入償還債務外
      ，尚須節流儉樸其生活需求而適當控制其生活費用支出，
      以達成勉力履行債務。又依本院職權上所已知之行政院內
      政部公告之98年度臺灣省低收入戶最低生活費用每人每月
      為9,829 元，該生活費標準係按照政府最近1 年平均每人
      消費支出（包括食品費、衣著鞋襪費、房租水電費、家居
      管理費、醫療保健費、交通通訊費、娛樂教育費及雜項支
      出）之百分之60訂定，自屬客觀而可作為債務人每月之必
      要生活費用標準，因認應以9,829 元為聲請人每月所需之
      生活費用。次按受扶養權利者，以不能維持生活而無謀生
      能力者為限。前項無謀生能力之限制，於直系血親尊親屬
      不適用之。民法第1117條定有明文，故直系血親尊親屬受
      扶養者，仍須以不能維持生活者為限。聲請人主張其與兄
      長共同撫養母親，每月支出撫養費3 千元，又聲請人之母
      親乙○○○係48年11月18日出生，年約50歲，於96年度、
      97年度均查無所得等情，有聲請人提出之戶籍謄本、財政
      部台灣省南區國稅96年度、97年度乙○○○財產歸屬資料
      清單各1 件在卷可稽，堪認聲請人之母乙○○○確無收入
      足以維持生活，而有受聲請人扶養之必要，經核聲請人主
      張每月支出3 千元之扶養費用，亦屬適當。故聲請人每月
      必要之生活支出應以12,829元（9,829 ＋3,000 ＝12,829
      ）為合理，聲請人主張其每月所需之生活費約15,113元，
      顯與債務人應節流儉樸生活之履行債務原則不符，自屬過
      高而不足採。
（三）再查聲請人自97年1 月起至98年9 月間之每月平均收入為
      22,740元，其每月之生活必要支出則為12,829元，有如前
      述，則以聲請人每月平均收入22,740元扣減每月必要生活
      支出12,829元後，尚餘9,911 元，顯高於聲請人於前開前
      置協商申請中提出之每月還款金額「3 千元」，亦足負擔
      最大債權銀行富邦銀行所提每月清償3,247 元之清償方案
      ，甚至有6,664 元餘額可供清償受讓債權之資產管理公司
      ，聲請人捨此不為，堅持要求富邦銀行提供零利率方案，
      並稱係因資產管理公司要求1 次付清而至無法負擔協商金
      額，然聲請人僅向本院陳報萬泰銀行將債權額191,993 元
      轉讓萬榮公司，其聲請狀雖載有台新銀行16萬元債務，卻
      無法說明債權讓與何公司；至於台東企銀部分則僅稱債權
      轉賣良京公司，但不知聯絡人及電話等語，未向本院說明
      目前債務數額，亦未進一步查明其債權人資料，顯見聲請
      人實無清理債務之真切誠意，而係抱持「若債權人不同意
      ，即以聲請更生之方式減債」之僥倖心理，若本院認同聲
      請人之上開行為，不啻係鼓勵債務人於協商時無庸評估自
      身之償債能力，可置誠實信用原則於不顧，而隨意提出自
      己偏好且顯不合理之協商條件，如此，將導致前置協商制
      度形同虛設，並使消費者債務清理條例遭債務人不當濫用
      ，自與立法本意相悖。是聲請人主張其每月收入扣除每月
      必要支出，顯然無法清償其對銀行之債務云云，並無可採
      。
五、綜上所述，可知聲請人與富邦銀行前置協商不成立之主因，
    係因聲請人之協商意願低落及抱持欲以聲請更生之方式減債
    之僥倖心態所致。然聲請人為68年8 月19日出生，亦有聲請
    人提出之戶籍謄本1 件附卷可查，可知聲請人正值壯年，且
    有固定之工作收入，而最大債權銀行富邦銀行提出「每月可
    償還3,247 元」之方案，亦在聲請人可負擔範圍，堪認聲請
    人應無不能清償債務或不能清償之虞之情事。然聲請人主觀
    上已顯露其欠缺清理債務之心態，則其有意濫用更生程序之
    行為，自非屬消費者債務清理條例所應准其更生之範疇，而
    其既無不能清償債務或不能清償之虞之情事，即與消費者債
    務清理條例第3 條所定要件不符，上開欠缺又屬無從補正，
    應認其更生之聲請不備其他要件，其聲請自無理由，不應准
    許。又本件更生之聲請既經駁回，聲請人之保全處分之聲請
    ，即無必要，應併予駁回之。
六、依消費者債務清理條例第8 條前段之規定，裁定如主文。
中    華    民    國    98    年    11    月    10    日
                  民事第三庭    法  官  林雯娟
以上正本係照原本作成。
如對本裁定抗告須於裁定送達後10日內向本院提出抗告狀，並繳
納抗告費新臺幣1,000 元。
中    華    民    國    98    年    11    月    10    日
                                書記官  楊建新


司法院資訊處製作；財團法人民間司法改革基金會備份。
